【裁判字號】    97,易,1356
【裁判日期】    980318
【裁判案由】    違反商標法
【裁判全文】
臺灣高雄地方法院刑事判決              97年度易字第1356號
公  訴  人  臺灣高雄地方法院檢察署檢察官
被      告  丙○○
選任辯護人  盧俊誠律師
上列被告因違反商標法案件，經檢察官提起公訴（97年度偵字第
3659、9545號），本院判決如下：
    主  文
丙○○無罪。
    理  由
一、公訴意旨略以：被告丙○○現為址設高雄市新興區○○○○
    路74號1 樓「北耕企業有限公司」（下稱北耕公司）之負責
    人，並為址設高雄市前鎮區二聖二巷22之5 號3 樓「久碩開
    發企業有限公司」（下稱久碩公司）之實際負責人，明知「
    JEAK」英文商標圖樣，為其兄丁○○向經濟部智慧財產局申
    請取得商標專用權在案，指定使用於馬達、發電機、非金屬
    管接頭、管帽等商品，現仍於專用期限內，且明知於民國
    96年1月間起丁○○退出經營北耕、久碩公司之際，丁○○
    業已要求丙○○不得於北耕、久碩公司所生產之同一商品上
    ，再使用「JEAK」英文商標圖樣，竟未經丁○○之同意或授
    權，仍基於販賣仿冒品之犯意，自96年1月間起，在北耕、
    久碩公司位於高雄縣鳥松鄉○○路橫一巷19號之工廠內所製
    造馬達、接頭、管帽等同一商品上，使用與上揭「JEAK」相
    同之註冊商標，而以如附表所示之價格對外販賣。嗣於97年
    1月24日13時10分許，為警持搜索票，在前開北耕、久碩公
    司之工廠內查獲，並扣得仿冒上開「JEAK」商標之逆滲透飲
    水機專用馬達960 個、馬達上蓋650 個、塑膠接頭29,420個
    、螺帽49,000個、標籤1,150個及電腦網路販售馬達、96年
    1月1日至97年1月24日止之期間馬達出貨帳冊等資料光碟各
    1 片等物，因認被告涉犯商標法第82條、第81條第1 款之明
    知未得商標權人同意，於同一商品，使用相同之註冊商標而
    販賣之罪嫌。
二、按犯罪事實應依證據認定之，無證據不得認定犯罪事實；不
    能證明被告犯罪者，應諭知無罪之判決，刑事訴訟法第154
    條第2項、同法第301條第1項前段分別定有明文。次按認定
    不利於被告之事實，須依積極證據，苟積極證據不足為不利
    於被告事實之認定時，即應為有利於被告之認定，更不必有
    何有利之證據；又事實之認定，應憑證據，如未能發現相當
    證據，或證據不足以證明，自不能以推測或擬制之方法，以
    為裁判基礎；而刑事訴訟法上所謂認定犯罪事實之積極證據
    ，係指適合於被告犯罪事實之認定之積極證據而言，雖不以
    直接證據為限，間接證據亦包括在內；然而無論直接或間接
    證據，其為訴訟上之證明，須達於通常一般之人均不致有所
    懷疑，而得確信其為真實之程度者，始得據為有罪之認定，
    倘其證明尚未達到此一程度，而有合理之懷疑存在時，致使
    無從形成有罪之確信，根據「罪證有疑，利於被告」之證據
    法則，即不得遽為不利被告之認定（最高法院30年上字第
    816號、29年上字第3105號、40年台上字第86號及76年台上
    字第4986號判例意旨參照）。
三、證據能力部分：
（一）按「證人、鑑定人依法應具結而未具結者，其證言或鑑定
      意見，不得作為證據。」為刑事訴訟法第158 條之3 所規
      定。告訴人本質上亦屬證人，如依法應具結而未具結，其
      證言無證據能力，告訴人丁○○偵查中受檢察官訊問時之
      陳述，並未具結，即不得作為證明被告犯罪之證據。
（二）又按被告以外之人於審判外之言詞或書面陳述，除法律有
      規定者外，不得作為證據，刑事訴訟法第159條第1項定有
      明文，此即學理上所稱之「傳聞證據排除法則」，而依上
      開法律規定，傳聞證據原則上固無證據能力，但如法律別
      有規定者，即例外認有證據能力。又按被告以外之人於審
      判外之陳述，雖不符同法第159條之1至之4規定，惟經當
      事人於審判程序同意作為證據，法院審酌該言詞陳述或書
      面陳述作成時之情況，認為適當者，亦得為證據，同法第
      159之5第1項定有明文，是本判決下列所引用之證據，業
      經被告及其辯護人、檢察官於本院審理中同意作為證據（
      見本院審易卷第9 頁、本院易字卷第45頁），本院審酌該
      等傳聞證據作成時之狀況，並無不宜作為證據之情形，依
      前開說明，均得作為證據。至於告訴人丁○○於警詢中證
      述，業經辯護人於本院準備程序中否認其證據能力，衡其
      為被告以外之人於審判外之陳述，又查無符合刑事訴訟法
      規定之例外情形，應無證據能力，附此敘明。
四、公訴人認被告丙○○涉犯前揭罪嫌，無非以：告訴人之指訴
    、證人李仁宏於偵查中之證述、並佐以搜索扣押筆錄、目錄
    表、清單、蒐證照片、智慧財產局商標資料檢索、註冊證等
    件資為論據。訊據被告固坦承販賣上開使用「JEAK」商標之
    扣案物品，惟堅決否認有何違反商標法之犯行，辯稱：「
    JEAK」商標為公司所有，其並不知商標為丁○○所有，而且
    96年1 月，其與丁○○拆夥時，當時丁○○已同意其使用上
    開商標等語。經查：
（一）被告丙○○為北耕公司負責人，久碩公司實際負責人，上
      2 公司所製造之馬達、接頭、管帽，使用「JEAK」商標，
      並於97年1 月24日，經警在北耕、久碩公司之工廠內，扣
      得如簡易判決處刑書所載數量之使用「JEAK」商標之商品
      ，而該「JEAK」商標之商標專用權人登記為丁○○，現仍
      於專用期限內等情，業經證人李仁宏證述在卷，並有內政
      部警政署高雄港務警察局扣押筆錄、目錄表、清單各1 份
      ，蒐證照片6 張、馬達出貨資料1 紙、智慧財產局商標檢
      索資料5 紙、中華民國商標註冊證4 紙等件在卷可稽，並
      為被告所不爭執，上情堪可認定。
（二）又被告丁○○、告訴人丙○○係兄弟，其家族事業原以製
      造銷售RO濾水器及飲水機內馬達配件為業，該事業原由渠
      2 人父親甲○○所經營，惟於80年間起，甲○○即因身體
      不佳之緣故，將事業交予被告、渠2 人胞姐戊○○經營，
      嗣告訴人約在84、85年間加入經營，戊○○並於86年間退
      出經營後，該家族事業即由被告、告訴人2 人負責經營。
      其家族成員於86年6 月間，設立「海頓企業行」，由戊○○擔任負責人，復又於89年6 月成立「環瀚興業有限公司
      」（下稱環瀚公司），由告訴人擔任該公司之負責人，當
      時廠房即已打上「JEAK」字樣，高低壓開關、接頭亦使用
      「JEAK」商標，復於91年5 、6 月，其家族因稅務規劃，
      另成立久碩公司、北耕公司，並廢止環瀚公司，惟其生產
      項目仍同，且所有生產之產品連同馬達，均一律開始使用
      「JEAK」商標，直至95年底，被告、告訴人因理念不合，
      協議在神明前擲茭決定經營者，被告因取得較多聖茭取得
      經營權後，依協議支付新台幣（下同）2150萬元（含權利
      金1000萬元、750 萬元廠房土地費用、400 萬元存貨費用
      ）予告訴人，告訴人因而退出經營，另成立世經材料行等
      情，業經證人丁○○、戊○○、乙○○○、甲○○於本院
      審理中證述在卷，並有海頓企業行登記資料、環瀚公司登
      記事項卡、久碩公司、北耕公司登記事項表、協議書、交
      付款項明細表等件在卷可佐，上情堪以認定。
（三）又該「JEAK」之商標原由渠2 人表兄己○○所設計，該商
      標登記於告訴人名下，係由己○○所提供並經其同意一事
      ，業經己○○於審理中證述明確。惟參以「JEAK」商標申
      請註冊日期為86年8 月16日，有上開商標檢索資料可稽，
      是告訴人取得該商標專用權時，業已加入家族公司之經營
      ，與被告同為其家族公司之實際負責人，而該「JEAK」商
      標至遲亦自環瀚公司設立起，即開始使用於該公司所生產
      之產品上，徵之告訴人於審理中證稱：「（被告何時才知
      道「JEAK」商標是註冊在你名下？）沒印象有跟他提到『
      JEAK』商標註冊在我名下。」等語（見本院易字卷第55頁
      ），足見該商標由己○○提供予告訴人登記，由告訴人取
      得該商標專用權一事，乃出於告訴人與己○○間之協議，
      被告並無從得知上情，又衡以告訴人自89年起，即將該商
      標使用於家族公司所生產之產品上，及當時家族公司係由
      告訴人、被告所共同經營，告訴人亦於審理中證稱：當時
      公司由我在主導，沒有想過跟被告提過商標登記在其名下
      ，只想說兄弟二人一起為父親留下來事業打拼等語（見本
      院易字卷第55頁），堪認被告辯稱：其一直以為該商標係
      家族公司所有，直到96年10月因台一商標來公司收費，才
      知道該商標登記在告訴人名下一情，尚與常情無違，應值
      採信。
（四）又被告、告訴人於95年底協議要由擲茭來決議經營者時，
      卷附之協議書係由告訴人所擬定一事，業經告訴人於審理
      中確認無訛（見本院易字卷第28頁），參以協議書上載有
      ：「由父母親見證，在神及祖先面前各擲茭10次，聖茭多
      之人應有繼續之義務及權利，兩人均應遵守...1 、 經營
      者需付出1000萬權利金... 」等語（見偵卷第38頁），衡
      諸渠2 人當時既已因理念不合，協議要由擲茭方式決定1
      人退出經營，而由其中1 人單獨經營家族公司，而該「
      JEAK 」 商標本長期為該家族公司所使用，其所謂「權利
      金」即應包含公司經營之所有相關權利，商標權自應包含
      其中，告訴人身為「JEAK」商標專用權人，對於該經營權
      不包含商標權一事若有異議，自應事先於協議書載明，惟
      被告因擲得較多聖茭取得經營權後，告訴人不僅未告知該
      商標權之登記人係於伊名下，亦未於當場表示該權利金不
      包括「JEAK」商標權之使用，反而在其父親甲○○之見證
      下，當面告知被告，之後使用「JEAK」商標，要知會己○○一事，此經證人甲○○、己○○於本院審理中證述甚明
      （見本院易字卷第38、40頁），綜以上情，被告本對於「
      JEAK 」 商標登記在告訴人名下一事原已無所悉，又於前
      開經營權轉讓時，由該協議書之文字及告訴人之囑咐，認
      為其取得之經營權當然包含該商標權，其係該商標權之合
      法使用人，是其使用「JEAK」商標於北耕、久碩公司之商
      品上時，自無違反商標法之主觀犯意無疑。復參以告訴人
      於上開協議後退出北耕、久碩公司之經營後，被告亦於96
      年3 月間即將協議之2150萬元支付予告訴人完畢，有該支
      付款項明細表在卷可明（見偵卷第39頁），是告訴人於退
      出經營、收取上開款項後長達1 年餘之時間內，均未表示
      不准北耕、久碩公司使用該商標之意思，此經其於審理中
      確認無誤（見本院易字卷第26頁），是被告縱於96年10月
      間始知悉該商標登記在告訴人名下，惟其因信賴該協議內
      容之權利金已包含商標使用權，身為其胞兄之告訴人亦未
      曾提出異議，是其辯稱並無侵害告訴人商標之故意等語，
      足堪採信。綜上，依上揭協議書內容，北耕及久碩公司應
      有權利使用本件商標，且被告亦無侵害告訴人商標專用權
      之主觀犯意，其所為即與商標法第82條、第81條第1 款規
      定之要件不符，要無從以該罪相繩之。
五、綜上所述，公訴人所舉證據均不足認定被告有何違反商標法
    之犯行，此外，又查無其他積極證據足以證明被告犯罪，揆
    之首開說明，自應為被告無罪之諭知。
據上論斷，應依刑事訴訟法第301 條第1 項，判決如主文。
本案經檢察官林妙蓁到庭執行職務。
中    華    民    國    98    年    3    月    18    日
                  刑事第一庭   審判長法  官 蔡國卿
                                     法  官 王淑惠
                                     法  官 張琬如
以上正本證明與原本無異。
如不服本判決應於收受送達後10日內向本院提出上訴書狀，並應
敘述具體理由；如未敘述上訴理由者，應於上訴期間屆滿後20日
內向本院補提理由書（均須按他造當事人之人數附繕本）「切勿
逕送上級法院」。
中    華    民    國    98    年    3     月    18    日
                                     書記官 劉甄庭


司法院資訊處製作；財團法人民間司法改革基金會備份。
